【裁判字號】    96,勞上易,14
【裁判日期】    970527
【裁判案由】    給付職業災害補償金
【裁判全文】
臺灣高等法院臺南分院民事判決        96年度勞上易字第14號
上訴人即附
帶被上訴人  乙○○
被上訴人即
附帶上訴人  甲○○
訴訟代理人  宋錦武  律師
上列當事人間請求給付職業災害補償金等事件，上訴人對於中華
民國96年5月3日台灣台南地方法院（96年度勞訴字第2號）第一
審判決提起上訴，被上訴人提起附帶上訴，並為訴之擴張，本院
於97年5月13日言詞辯論終結，判決如下：
    主      文
上訴及附帶上訴均駁回。
附帶被上訴人應給付附帶上訴人新台幣壹佰壹拾萬貳仟伍佰零
貳元，及自民國九十七年五月十三日起至清償日止，按週年利率
百分之五計算之利息。
第二審訴訟費用關於附帶上訴部分，由附帶上訴人負擔；關於上
訴及擴張之訴部分，由上訴人負擔。
    事實及理由
壹、程序事項：
一、按「被上訴人於言詞辯論終結前，得為附帶上訴」，民事訴
    訟法第460條第1項前段定有明文，是本件被上訴人於本院言
    詞辯論終結前為附帶上訴，合於上開規定。又上訴人於終局
    判決前，得將上訴撤回。但被上訴人已為附帶上訴者，應得
    其同意，民事訴訟法第459條第1項亦定有明文。本件上訴人
    即附帶被上訴人乙○○（下稱上訴人）雖於民國（下同）96
    年9月17日本院準備程序時表示撤回上訴（見本院卷第41頁
    ），惟被上訴人即附帶上訴人甲○○（下稱被上訴人）於當
    次期日表示不同意上訴人撤回其上訴，以免影響其附帶上訴
    ，則上訴人之撤回上訴，自不生撤回上訴之效力，仍應由本
    院就上訴人之上訴，及被上訴人之附帶上訴予以審判，合先
    敘明。
二、再按「訴之變更或追加，非經他造同意，不得為之。但民事
    訴訟法第255條第1項第2款至第6款情形，不在此限。」民事
    訴訟法第446條第1項及第255條第1項第3款分別定有明文。
    是訴狀送達後，原告固不得將原訴變更或追加他訴，但如係
    擴張或減縮應受判決事項之聲明者，不在此限。查本件被上
    訴人甲○○於原審起訴請求上訴人乙○○應給付被上訴人新
    台幣（下同）744,434元，及自95年12月22日起至清償日止
    按週年利率5%計算之利息（見原審調字卷第5頁之民事起訴
    狀），經原審判命上訴人應給付被上訴人237,706元，及自9
    5年12月22日起至清償日止按週年利率5%計算之利息，而駁
    回被上訴人其餘之請求。上訴人對其敗訴部分聲明不服，提
    起本件上訴，被上訴人則對其敗訴部分亦提起附帶上訴，嗣
    擴張聲明為上訴人應再給付被上訴人723,000元及法定遲延
    利息（見本院卷第21頁）、繼又擴張聲明為上訴人應再給付
    被上訴人885,000元及法定遲延利息（見本院卷第89頁），
    嗣又主張上訴人應再給付被上訴人2,044,502元及法定遲延
    利息（見97年3月3日上訴擴張聲明(二)狀，見本院卷第99頁）
    後，嗣再於97年4月9日縮減請求上訴人應再給付被上訴人1,
    459,502元及法定遲延利息（見本院卷第112頁97年4月9日準
    備程序筆錄），嗣又於97年5月13日縮減請求上訴人應再給
    付被上訴人1,432,502元及法定遲延利息（見本院卷第117頁
    ，核僅就勞動能力損失部分擴張），核於本院仍屬擴張或減
    縮應受判決事項之聲明，依上揭規定，被上訴人之上開擴張
    或減縮，程序自屬合法，合併敘明。
三、上訴人經合法通知，未於言詞辯論期日到場，核無民事訴訟
    法第386條各款所列之情形，爰依被上訴人之聲請由其一造
    辯論而為判決。
貳、實體事項：
一、被上訴人於原審起訴主張：
  (一)被上訴人受僱於上訴人，期間擔任有關模具製造之工作，被
    上訴人於95年2月11日早上約8時左右之工作期間，正在打掃
    廠房時，上訴人要求被上訴人焚燒清出之垃圾，因垃圾中有
    不知何人放入之殺蟲劑，導致爆炸，以致被上訴人左眼前房
    出血、角膜上皮缺損及眼瞼擦傷等傷害。嗣後被上訴人休息
    五天未工作，於同年2月16日開始上班，但自此以後上訴人
    即百般為難，處處陷被上訴人於危險之工作環境中，再加上
    受傷之左眼仍需繼續治療，無奈於同年3月中旬被迫離職並
    處於無業當中，不幸又於同年10月19日入院接受左眼白內障
    摘除併人工水晶體植入手術，並持續追蹤治療至今。然傷病
    期間上訴人除不聞不問外，又積欠被上訴人3月份薪水1,450
    元，為此依據勞動契約、勞動基準法第59條第1款及侵權行
    為損害賠償之規定，請求上訴人給付被上訴人744,706元，
    及自起訴狀繕本送達翌日起至清償日止，按週年利率百分之
    5計算之利息（原審判命上訴人應給付被上訴人237,706元及
    自起訴狀繕本送達翌日即95年12月22日起至清償日止，按週
    年利率百分之5計算利息，駁回被上訴人其餘之訴，被上訴
    人於上訴人上訴之後始提起附帶上訴並就因侵權行為所造成
    勞動能力損失部分為訴之擴張，請求：(1)原判決不利被上訴
    人部分廢棄。(2)上廢棄部分，上訴人應再給付被上訴人1,43
    2,502元及法定遲延利息）。
  (二)茲將被上訴人於原審暨本院擴張訴之聲明後請求明細及法律
    依據分述如下：
  (甲)上訴人積欠被上訴人3月份薪水1,450元。
  (乙)依勞動基準法第59條規定之請求9,256元之醫療費用部分：
    國立成功大學醫學院附設醫院支出醫療費2,834元、莊端榮
    眼科診所醫療費用960元、財團法人奇美醫院醫療費用5,462
    元。合計共9,256元。
  (丙)依侵權行為規定請求賠償之金額：
    1.依勞動安全衛生法第5條及第7條均規定雇主對於就業場所
      應負必要之安全設備及措施之義務，對於危險物應予標示
      並註明安全衛生之注意事項，亦即雇主應依法使勞工於從
      事勞動過程中，避免發生職業災害並保障勞工安全與健康
      。然查，被上訴人因在上訴人任職而受職業災害，當時工
      廠垃圾之焚燒週遭，並無任何安全措施，顯然有所不當，
      以致被上訴人左眼前房出血、角膜上皮缺損及眼瞼擦傷等
      傷害，並因而導致左眼外傷性白內障，此有診斷證明書可
      稽，但上訴人自發生上開事件後仍未設法改進其缺失，也
      未設立警告標示，告知工作人員焚燒垃圾時應注意之安全
      事項，對此上訴人實應負侵權行為損害賠償責任。
    2.又違反保護他人之法律者，推定有過失，應負侵權行為損
      害賠償責任，民法第184條第2項規定甚明。除上述之勞動
      安全衛生法外，勞工保險條例亦為保護勞工之法律，上訴
      人於被上訴人到職之日未為向勞工保險局申報加保，即違
      反保護他人之法律，推定有過失，對被上訴人因此所受之
      損害，上訴人亦應負侵權行為損害賠償責任。
    3.有關侵權行為被上訴人請求之部分：(1)醫療費用：此部分
      已於職災補償部分請求，依法抵充之，不另計入。(2)減少
      勞動能力部分：被上訴人因所受前述傷害，造成勞工保險
      條例之殘廢給付標準第9級殘廢，喪失勞動能力53.83％，
      依行政院頒佈之最低基本工資17,280元，查被上訴人為52
      年8月27日生，以事故發生日95年2月11日計算至依勞動基
      準法強制退休之60歲止，其減少勞動能力之期間為17年6
      個月，共可領210個月，依霍夫曼扣除中間利息後，其得
      一次請求之賠償金額為1,401,422元（計算式：17,280元
      ×「150.00000000」×53.84％＝1,401,422），又被上訴
      人上開傷害，亦經勞工保險局認定殘廢程度符合勞工保險
      殘廢給付標準表第20項第9款（一目視力減退至0.02以下
      ），而發給殘廢補助費241,920元，及另原審判決准許之
      不能工作損失27,000元，故上開請求金額應予扣除，故喪
      失勞動能力之補償費為1,132,502元(3)非財產上損害：被
      上訴人正值年輕力壯，遭此傷害，被上訴人日後就業即無
      法從事正常勞動工作，身體上之殘缺必然造成心理上莫大
      之痛苦，爰請求50萬元之損害賠償。
二、上訴人則爭執否認，並以下列情詞置辯：被上訴人受傷當天
    ，上訴人就有送他到醫院治療，並無被上訴人所稱將他趕出
    工廠情形。對被上訴人請求之醫療費其同意支付，被上訴人
    受傷後只有來上班一天，之後就沒來了，不能工作之薪資部
    分上訴人同意支付一個月27,000元，至於被上訴人請求超過
    一個月之薪資、殘廢補助費、及50萬元的精神慰撫金金額過
    鉅，其無力負擔。並聲明：(1)原判決不利上訴人部分廢棄。
    (2)上廢棄部分，駁回被上訴人在第一審之訴。
三、兩造不爭執事項：
  (一)被上訴人於受傷前係受僱於上訴人乙○○，每日日薪為900
    元。
  (二)翔一公司是上訴人自行臨時命名，並無辦理公司設立登記。
  (三)被上訴人於95年2月11日上午8時左右之工作期間，打掃廠房
    清理垃圾，因垃圾中的殺蟲劑燃燒後爆炸，致被上訴人眼睛
    受傷。
四、得心證理由：查被上訴人主張其受僱於上訴人，於95年2月1
    1日早上約8時左右之工作期間，但因焚燒垃圾，導致殺蟲劑
    爆炸，以致其受有左眼前房出血、角膜上皮缺損及眼瞼擦傷
    等情，固為兩造所不爭執，惟被上訴人依勞動基準法及侵權
    行為請求上訴人賠償其損害，是否有理由？闕為本件之爭點
    所在，茲詳述如下：
  (一)按勞動基準法第59條所規定勞工遭遇之職業災害，參照勞工
    安全衛生法第2條第4項規定係謂勞工就業場所之建築物、設
    備、原料、材料、化學物品、氣體、蒸氣、粉塵等或作業活
    動及其他職業上原因引起之勞工疾病、傷害、殘廢或死亡而
    言（最高法院78年度台上字第371號判決參照）。次按勞工
    因遭遇職業災害而致死亡、殘廢、傷害或疾病時，雇主應依
    左列規定予以補償。但如同一事故，依勞工保險條例或其他
    法令規定，已由雇主支付費用補償者，雇主得予以抵充之：
    (一)勞工受傷或罹患職業病時，雇主應補償其必需之醫療費用
    。職業病之種類及其醫療範圍，依勞工保險條例有關之規定
    。(二)勞工在醫療中不能工作時，雇主應按其原領工資數額予
    以補償。但醫療期間屆滿二年仍未能痊癒，經指定之醫院診
    斷，審定為喪失原有工作能力，且不合第3款之殘廢給付標
    準者，雇主得一次給付40個月之平均工資後，免除此項工資
    補償責任。(三)勞工經治療終止後，經指定之醫院診斷，審定
    其身體遺存殘廢者，雇主應按其平均工資及其殘廢程度，一
    次給予殘廢補償。殘廢補償標準，依勞工保險條例有關之規
    定。勞動基準法第59條第1、2、3款亦定有明文。查本件被
    上訴人受僱於上訴人，於95年2月11日早上8時左右之工作期
    間，正在打掃廠房時，上訴人要求被上訴人焚燒清出之垃圾
    ，但因垃圾中有不知何人放入之殺蟲劑，導致爆炸，以致受
    有左眼前房出血、角膜上皮缺損及眼瞼擦傷等傷害之事實，
    為兩造所不爭執，被上訴人受傷既係於工作時，且係因就業
    場所之物品而引起之傷害，則被上訴人係遭遇職業災害而受
    傷乙節，應堪認定，揆諸前揭說明，其依勞動基準法第59條
    規定請求上訴人補償，即屬有據，則：
  1.被上訴人依勞動契約請求上訴人給付其95年3月份薪資1,450
    元部分：上訴人就此部分並未為爭執，被上訴人此部分之請
    求為有理由。
  2.次查被上訴人主張其受有醫療費用之損失9,256元等語，業
    據其提出醫療收據等件為證（見原審新勞調字卷第13號14至
    27頁），且為上訴人不爭執，是被上訴人就此部分之請求為
    有理由。
  3.又被上訴人於受傷期間不能工作之損失27,000元部分：查，
    本件曾經原審審酌被上訴人於原審自陳其受傷後，經休息5
    天後於95年2月16日即開始工作，已恢復上班，而難認除休
    養之5日外，尚受有其他不能工作之薪資損失。雖被上訴人
    自95年3月16日至11月30日未工作，惟未能證明其所受傷害
    致其不能工作，自難採信被上訴人之主張自95年3月16日至1
    1月30日期間受有不能工作之工資損失共265日。惟上訴人於
    原審已同意給付被上訴人30天不能工作之工資27,000元（見
    原審勞訴字卷第56頁），因認被上訴人於原審之請求上訴人
    補償其不能工作之損失在27,000元範圍內，為有理由。是被
    上訴人於原審依據勞動基準法第59條之規定得請求不能工作
    之工資補償金額為27,000元。
  (二)又被上訴人依據侵權行為法律關係請求上訴人賠償部分：
  1.按違反保護他人之法律，致生損害於他人者，負賠償責任。
    次按不法侵害他人之身體或健康者，對於被害人因此喪失或
    減少勞動能力，或增加生活上之需要時，應負損害賠償責任
    ；又不法侵害他人之身體、健康、名譽、自由、信用、隱私
    、貞操，或不法侵害其他人格法益而情節重大者，被害人雖
    非財產上之損害，亦得請求賠償相當之金額，民法第184條
    第2項前段、第193條第1項、第195條第1項分別定有明文。
    再按「雇主依勞動基準法第59條規定所負之補償責任，係法
    定補償責任，並不排除雇主依民法規定應負之侵權行為賠償
    責任，此由該法第60條規定『雇主依前規定給付之補償金額
    得抵充就同事故所生損害之賠償金額』自明，原審依調查證
    據為辯論之結果，認定上訴人對防止熱交換器有崩塌之虞之
    作業場所引起之危害，未設置符合標準之必要安全設備，違
    反勞工安全衛生法第5條第1項第5款規定，應與陳貽壎負共
    同侵權損害賠償責任，因而為上訴人敗訴判決，並不違背法
    令」（最高法院86年度台上字第1580號判決參照）。
  2.又為防止職業災害，保障勞工安全與健康，特制定本法，勞
    工安全衛生法第1條前段定有明文，考其立法目的在保障勞
    工之安全與健康，其自屬保護他人之法律。再按依勞工安全
    衛生法第5條第1項第2款之規定，雇主應有防止爆炸性、發
    火性等物質引起之危害符合標準之必要安全設備。又勞工安
    全衛生設施規則未就是否已達安全標準作細部明確之規範，
    本應依各式工作場所、特殊機械設備，依照不同情況，視是
    否足防止職業災害、保障勞工安全與健康作個案不同之認定
    。經查，被上訴人因於上述時地，應上訴人要求焚燒清出之
    垃圾，但因垃圾中有不知何人放入之殺蟲劑，導致爆炸，以
    致受有左眼前房出血、角膜上皮缺損及眼瞼擦傷等傷害等情
    ，業經認定如上，經核被上訴人當時燃燒工廠垃圾之四週，
    並無任何安全措施，且上訴人並未能證明其已告知被上訴人
    等工作人員焚燒垃圾時應注意之安全事項，上訴人既違反勞
    工安全衛生法第5條第1項第2款之規定，未設置防止爆炸性
    、發火性等物質引起之危害符合標準之必要安全設備，自屬
    違反保護他人之法律，依民法第184條第2項規定，上訴人亦
    應對被上訴人負侵權行為責任，被上訴人自得依上開民法第
    193條、第195條規定，請求損害賠償。
  3.查被上訴人因上揭時地於工作場所受有前開傷害，經財團法
    人奇美醫院診斷認定：「因左眼外傷性白內障併眼球受傷術
    後，目前左眼角膜混濁，左眼視力小於0.02，僅辨手動」，
    有診斷證明書一紙附卷可稽（見本院卷第91頁），其殘廢程
    度符合勞工保險殘廢給付標準表第20項第9等級（一目視力
    減退至0.02以下者），經勞工保險局審查後認定其符合請領
    殘廢補助之條件，並於97年2月25日發給殘廢補助費241,920
    元等情，有勞工保險局97年2月20日保護一字第09760006400
    號函及被上訴人帳戶明細表可證（見本院卷第102至104頁）
    ，被上訴人因受本件傷害造成永久殘廢等情，應可認定，則
    其喪失或減少勞動能力之比率為53.83％，再依勞動基準法
    第54條規定年滿60歲者，強制退休。被上訴人為52年8月27
    日生，有其年籍資料附卷可證（見原審新勞調字第13號卷第
    28頁），於因系爭傷害事故發生時（即95年2月11日）為42
    歲6月，尚有17年6月之勞動能力，又其主張以資本薪資每月
    17,280元計算其勞動能力之損失，則以每年之基本工資為20
    7,360元，勞動能力減損53.83％予以核計，依霍夫曼計算法
    扣除中間利息後總計為1,435,537元，【年別5%複式霍夫曼
    計算法（第一年不扣除中間利息），其計算式為：〔207360
    ×12.00000000（此為應受扶養17年之霍夫曼係數）+207360
    ×0.6×（13.00000000-00.00000000）〕×53.83％＝1,435
    ,537 （小數點以下四捨五入）】，被上訴人此部分僅請求1
    ,401,422 元，扣除上開已領取勞工保險局之殘廢補助241,9
    20元及被上訴人受傷期間不能工作部分27,000元後，擴張請
    求1,132,502元，為有理由，應予准許。
  4.復按非財產上損害之慰撫金數額，究竟若干為適當，法院應
    斟酌兩造身分、地位及經濟狀況決定之。被上訴人因本件職
    業災害，受有左眼前房出血、角膜上皮缺損及眼瞼擦傷等傷
    害，經治療後左眼視力小於0.02，僅辨手動等情，有上開財
    團法人奇美醫院96年11月22日診斷證明書及96年10月2日（9
    6）奇醫字第4641號函附病歷摘要表附卷可稽，被上訴人肉
    體、精神上確實受有痛苦。本院斟酌被上訴人左眼視力並未
    完全喪失，日後雖可藉由外力輔助矯正其視力，惟視力受損
    確實對被上訴人之日常生活造成不便及影響等情狀，並斟酌
    被上訴人為國小畢業，現無工作，未婚，無財產及存款，92
    年有薪資所得50,700元、93年有薪資所得103,687元、94 年
    有薪資所得64,040元，而上訴人為國小畢業，目前已離婚，
    92年有所得252,454元、93年有所得356,729元、94年有所得
    327,967元等情，業據兩造於本院陳明在卷，並有2人之稅務
    電子閘門財產所得調件明細表附卷足憑。本院參酌兩造之身
    分、地位、經濟能力，及被上訴人因前開傷勢所受之痛苦等
    情，認被上訴人請求之精神慰撫金在20萬元之範圍內為適當
    ，應予准許，逾此部分之請求，尚屬過高，不應准許。
  (三)又按給付有確定期限者，債務人自期限屆滿時起，負遲延責
    任。給付無確定期限者，債務人於債權人得請求給付時，經
    其催告而未為給付，自受催告時起，負遲延責任。其經債權
    人起訴而送達訴狀，或依督促程序送達支付命令，或為其他
    相類之行為者，與催告有同一之效力；民法第229條第1、2
    項分別定有明文。又遲延之債務，以支付金錢為標的者，債
    權人得請求依法定利率計算之遲延利息。但約定利率較高者
    ，仍從其約定利率；而應付利息之債務，其利率未經約定，
    亦無法律可據者，週年利率為百分之5；亦為同法第233條第
    1項及第203條所明定。被上訴人請求上訴人應給付之前開金
    額，並未定有給付之期限，而本件起訴狀繕本係於95年12月
    21日送達上訴人收受，有送達證書一紙附於本院卷可稽（見
    原審新勞調字第13號卷第31頁），依上開所述，被上訴人就
    原審判決准許上訴人應給付被上訴人237,706元部分及自起
    訴狀繕本送達翌日之95年12月22日起；另就被上訴人於本院
    擴張之訴部分即上訴人應再給付1,132,502元部分，自97年5
    月13日起（見本院卷第123頁言詞辯論筆錄），均至清償日
    止，按週年利率百分之5計算之法定遲延利息，為有理由。
五、綜上所述，被上訴人依據勞動契約、勞動基準法第59條第1
    款及侵權行為損害賠償等之法律關係，請求上訴人給付被上
    訴人237,706元部分（即薪資1,450元、醫療費用9,256元、
    不能工作損失27,000元及精神慰撫金20萬元）及自95年12月
    22日起至清償日止，按週年利率百分之5計算之利息，為有
    理由；另被上訴人本於侵權行為損害賠償請求權，於本院擴
    張聲明請求上訴人應再給付被上訴人1,132,502元，及自97
    年5月13日起至清償日止，按週年利率百分之5計算之利息，
    亦為有理由，均應予准許。自應由本院將附帶上訴擴張部分
    判如主文第二項所示。至原審判命上訴人應給付被上訴人23
    7,706元及自95年12月22日起至清償日止按週年利率5%計算
    之法定遲延利息，經核並無不當，上訴人上訴意旨指摘原判
    決此部分不當，求予廢棄改判，為無理由，併應予駁回其上
    訴。又原判決就不應准許部分即被上訴人附帶上訴請求其餘
    慰撫金30萬元部分，為駁回被上訴人之判決，本院亦核無不
    合，被上訴人就此部分附帶上訴指摘原判決不當，求予廢棄
    改判，為無理由，應駁回其此部分之附帶上訴。
六、本件事證已臻明確，兩造其餘攻擊、防禦方法及所提證據，
    經審酌後認與本判決結論並無影響，毋庸一一論列，併此敘
    明。
據上論結，本件上訴及附帶上訴均為無理由，附帶上訴人之擴張
部分為有理由，應依民事訴訟法第463條、第449條第1項、第450
條、第78條、第385條第1項前段，判決如主文。
中    華    民    國    97    年    5     月    27    日
                  民事第三庭  審判長法  官  陳光秀
                                    法  官  李文賢
                                    法  官  莊俊華
上為正本係照原本作成。
不得上訴。
中    華    民    國    97    年    5     月    29    日
                                    書記官  吳銘添


司法院資訊處製作；財團法人民間司法改革基金會備份。
